臺灣高等法院臺中分院民事判決 　　　九十年度上易字第二五五號
　　　上　訴　人　　有泰橡膠工業股份有限公司
　　　法定代理人　　甲○○
　　　訴訟代理人　　柯開運律師
　　　被　上訴人　　丙○○
　　　訴訟代理人　　趙惠如律師
　　　複　代理人　　乙○○
右當事人間請求確認通行權等事件，上訴人對於中華民國九十年六月十五日台灣彰化
地方法院八十九年度訴字第六一三號第一審判決提起上訴，本院判決如左：
    主    文
上訴駁回。
第二審訴訟費用由上訴人負擔。
原判決主文第一項，應更正為確認被上訴人就上訴人所有坐落彰化縣和美鎮○○段一
六五八地號，如本判決附圖所示編號３部分，面積九平方公尺及編號２部分，面積五
平方公尺，坐落同段第一六五九地號編號６部分，面積一二七平方公尺及編號５部分
，面積七五平方公尺之土地，有通行權存在。
    事    實
壹、上訴人方面：
一、聲明：
  (一)原判決廢棄。
  (二)被上訴人在第一審之訴駁回。
  (三)被上訴人應自收受上訴人於九十年四月十一日向原審所具反訴狀繕本送達之翌日
    起，至終止通行上訴人所有坐落彰化縣和美鎮○○段一六五八地號及一六五九地
    號土地內，如鈞院囑託和美地政事務所制作收件日期：九十一年五月二日字第四
    二一號，複丈日期：九十年五月八日之土地複丈成果圖（下稱二審附圖）所示編
    號３部分面積九平方公尺及編號６部分面積一二七平方公尺土地之日止，按年給
    付上訴人新台幣（下同）玖仟伍佰柒拾肆元（即按申報地價年息百分之十計算之
    損害金），並應依政府每年公布之各該土地申報地價逐年比例調整之。
  (四)第一、二審訴訟費用及第一審反訴訴訟費用均由被上訴人負擔。
二、陳述：除與第一審判決記載者相同，予以引用外，補稱：
甲、本訴部分：
  (一)被上訴人所有座落彰化縣和美鎮○○段第一六五六地號土地之東邊及南邊，均為
    他人之稻田，而稻田邊即有農路，佑南公司與該農路之距離甚近，萬一發生火災
    ，可從農路拉消防車之水管至佑南有限公司內直接灌救，亦可由彰草路邊接消防
    車之水管至佑南有限公司內灌救，殊無將其通行之寬度擴大至上訴人所有同段第
    一六五九地號土地整筆寬度達四‧七五公尺之必要，乃原判決謂：佑南有限公司
    工廠內機器運轉頻繁，如有不慎易生火災等公共危險，故進出之通道，自應較寬
    ，以利防災、救災之進行，況與一六五九地號相鄰之土地（一六六０地號）尚有
    上訴人公司廠房，萬一有意外災害發生時，保留適當寬度之通道及間距，亦可兼
    顧上訴人公司之安全等情，似認消防車須直接開入佑南有限公司內，方能滅火，
    似有不當。另上訴人公司廠房有一大型鐵捲門，開口未向著一六五九地號土地，
    上訴人亦未以系爭一六五九地號土地作為通道使用，乃原判決謂：上訴人公司廠
    房有一大型鐵捲門，開口向著一六五九地號土地，上訴人以系爭一六五九地號土
    地作為通道使用等情，亦屬誤會，此經鈞院於民國（以下同）九十年九月十二日
　　及九十一年元月九日履勘現場，製有平面圖在卷足憑。從而原判決據以認定：系
　　爭一六五九地號土地作為通道使用，應並非僅單純供被上訴人使用，上訴人公司
　　亦有通行利益，故不應全然視為上訴人之損害云云，誠屬違誤。
  (二)退萬步言，縱認被上訴人對於系爭一六五八、一六五九地號土地有通行權，惟佑
    南有限公司平日搬運貨物，係先將大貨車停於彰草路，再以堆高機接駁方式，將
    貨物運至廠房內，是其通路寬度以一‧八公尺或三公尺即足，此觀被上訴人所經
    營「佑南有限公司」經常使用之A6-4731、R9-7915號貨車、PO7895、QF0029號自
    小客車，均停放於上訴人所有系爭一六五九地號土地上，及其堆高機僅須一‧八
    米之寬度，即足以通行進出被上訴人所有一六五六地號土地，況被上訴人將基地
    全部建築房屋，經營佑南有限公司，未依建築法第十一條規定留設適當之法定空
    地，以供其自己停車之用，卻以一六五九地號土地之兩旁供作停車使用，顯非通
    行所必要，是被上訴人主張通行該兩筆土地全部，寬度達四‧七五公尺，乃屬權
    利濫用，原審判決照准，自屬違誤。
  (三)經鈞院向彰化縣和美鎮公所調取八三和鎮建字第三四一○號使用執照及其建造執
    照申請及核發之全部文件顯示，被上訴人係於八十三年一月二十八日向該所申請
　　在其所有一六五六地號土地新建ＲＣ造參層樓房，依建築師繪製之平面圖所示，
　　其預定建築之用地為一六五六地號土地，須使用系爭一六五八、一六五九地號土
　　地，惟一六五八地號土地並非「供公眾通行，具有公用地役關係之巷道」，亦非
　　「私設通路經土地所有權人出具供公眾通行同意書或捐獻土地為道路使用經依法
　　完成土地移轉登記手續者」，更非「建築法七十三年十一月七日修正公布前，曾
　　指定建築線之現有巷道，經縣市主管機關認定無礙公共安全、公共衛生、公共交
　　通及市容觀瞻者」，該所於八十三年二月八日以和鎮建字第○一七六三號函知被
　　上訴人及建築師洪東洲應補正地權（即同意書未附），復於八十三年三月十九日
　　以和鎮建字第○三四一○號函被上訴人及建築師洪東洲應補正地權，被上訴人均
　　未補正上訴人出具之系爭一六五八、一六五九地號土地使用權同意書，乃該所竟
　　違法核發建築執照及使用執照，足見被上訴人所建造之房屋，係屬違法建築，不
　　受法律保護。
  (四)系爭一六五八地號土地之地目雖為「道」，然迄今未經政府辦理徵收，闢為道路
    ，則依土地法第八十三條規定，仍得為從來之使用。被上訴人辯稱：該土地僅能
    作為道路使用云云，不無誤會。
乙、反訴部分：
  (一)適用民法第七百八十九條主張鄰地通行權，須土地所有人與鄰地所有人有直接之
    分割或讓與之行為，始足當之。惟被上訴人已敘明其所有一六五六地號土地，係
    向訴外人陳維尊買受，非向上訴人買受，而一六五六地號土地（重劃前為六四一
    之四地號），則早於六十六年一月三十一日即由原來六四一地號土地分割而來，
    該六四一地號土地之原所有人為「百隆鋼鐵工業股份有限公司」，與一六五八地
    號（重劃前為六四一之二地號）、一六五九地號（重劃前為六四一之三地號）亦
    於六十六年一月三十一日即已由原來六四一地號土地分割而來，其所有人均為「
    百隆鋼鐵工業股份有限公司」，並無與任何人共有，且兩造間復無買賣關係，自
    無適用民法第七百八十九條主張鄰地通行權之餘地。
  (二)被上訴人取得一六五六地號土地所有權，既非自上訴人受讓而來，且與上訴人間
    ，亦無分割共有物之關係，則被上訴人通行上訴人所有一六五八、一六五九地號
    土地，即應支付償金。
三、證據：補提經濟部公司執照影本一件、照片二十九張、建物登記影本一件、工廠
    登記證影本一件，並聲請調閱和鎮建字第三四一○號使用執照、建造執照及工
    廠設立登記之文件原本及勘測現場。
貳、被上訴人方面：
一、聲明：如主文所示。
二、陳述：除與第一審判決記載者相同，予以引用外，補稱：
甲、本訴部分：
  (一)座落彰化縣和美鎮○○段第一六五六、一六五七、一六五八、一六五九、一六六
    ○等五筆土地均分割自重劃前之大霞田段第六四一地號土地。前開土地之分割方
    式，除第一六五八地號已編定為道路用地外，餘第一六五六、一六五七、一六六
    ○地號均係丁種建築用地（即工業建地），故土地分割之初，即預留四米寬之系
    爭第一六五九地號土地，以供分割後成袋地之第一六五六地號土地通行，是第一
    六五六地號土地自六十四年起即通行第一六五九地號及第一六五八地號等二筆土
    地以通公路，被上訴人通行系爭土地不僅為法所允許，亦係通行之現況，其目前
    之寬度復為當初分割時預留作為工業使用所必需。
  (二)被上訴人乃佑南有限公司之法定代理人，其所有之系爭袋地係供合法設立工廠之
    用，所營項目為螺絲、螺帽、家具五金、機械五金、小五金之生產，須以貨車出
    入搬運貨物，是以容許貨車安全通行之寬度作為通行範圍，被上訴人始得為通常
    使用；又被上訴人之系爭袋地面積為○‧○八二五公頃，其上建有百餘坪之廠房
    及三層樓建物乙幢（大榮段第五五一建號），故被上訴人所有之系爭袋地之通行
    寬度以目前現況通行之寬度，始能為通常使用，本件第一六五九地號土地係由重
    劃前大霞田段第六四一地號土地分割出預留作為工業建地之通行道路，是被上訴
    人主張通行系爭土地對外與公路聯絡，自屬通行必要之範圍，且係周圍地損害最
    小之處所。
  (三)又「不能為通常使用」之判斷基準，應以系爭袋地的合法利用所產生客觀的需要
    為準，而不以所有人個人的需要為準，因此，須審查系爭土地依其面積大小、位
    置狀態、文化種類及周圍情況，是否僅包含所請求之必要通路時，方能合乎事理
    的加以經營管理。本件被上訴人所有之系爭袋地是供為合法設立工廠之用，須以
    大貨車出入搬運貨品，故容許以大貨車得以安全通行作為通行範圍，被上訴人始
    得為通常使用。上訴人辯稱被上訴人僅需一‧八公尺寬度即得為通行，惟一‧八
    公尺之寬度只足供自小客車通行，且需以特殊技巧駕駛，其不符系爭袋地之合法
    利用所產生客觀之需要至明。
  (四)被上訴人於六十七年間買受系爭袋地時，即作為工廠之廠房使用（前為工業社）
    ，並通行系爭土地以通公路，是該系爭土地即係現有巷道。又依建築技術規則第
    一一八條規定：「前條建築物之面前道路寬度，除本篇第一二一條、第一二九條
    另有規定者外，應依左列規定。二其他建築物應臨接八公尺以上之道路。」被上
    訴人所有之系爭袋地既作為工業使用，其臨接之道路至少應為八公尺，始符工業
    用地通常使用之目的；又鈞院雖命地政事務所另繪製寬度三公尺之複丈成果圖，
    惟三公尺之寬度亦不符系爭袋地之合法利用所產生客觀之需要。
  (五)本件系爭土地留設作為取得後段土地之所有權人作為通行使用，為上訴人所明知
    ，該事實業經證人胡盛國於原審庭訊中證述屬實。此由上訴人所有之第一六六○
    地號土地，原亦分為前後二部分，上訴人原僅取得後段部分，其亦通行第一六五
    八地號及第一六五九地號土地以通公路，故上訴人公司廠房有一大型鐵捲門開口
    向第一六五九地號土地，以作為上訴人公司通行之用即明。嗣上訴人公司再取得
    前段土地，其已得直接對外通行至公路，遂昧於該通行之事實，而妨阻被上訴人
    通行，是上訴人行使權利未依誠實及信用方法，且其已損害他人為主要目的，自
    不足採。
  (六)末按土地法第八十二條規定：「凡編為某種使用地之土地，不得供其它用途之使
    用。」上訴人所有之一六五八地號土地既早於六十四年間即將地目編定為「道」
    ，該土地僅能作為道路使用至為灼然，然上訴人竟違反地目編定之使用目的而於
    系爭土地上修築防阻被上訴人通行之圍牆，其違反法律之禁止規定至明，當無保
    護之必要。又被上訴人所有之袋地通行系爭土地，乃係對周圍地損害最小之方法
    ，業經原審承審法官履勘現場後所確認。至上訴人一再辯稱被上訴人可通行稻田
    邊之農路。惟查：稻田邊之農路距系爭袋地至公路實甚遙，而農路亦無法供系爭
    袋地通常使用，更需花費鉅資開闢道路通行，其顯非損害周圍鄰地最小之方式，
    況系爭袋地係因分割而成袋地，其亦僅得通行他分割人之土地，亦為民法第七八
    九條第一項所明定。故上訴人之所辯，顯無理由。
乙、反訴部分：被上訴人所有座落彰化縣和美鎮○○段第一六五六地號土地，乃係於
    七十六年十二月十日由上訴人有泰橡膠工業股份有限公司讓與被上訴人，是兩造
    間直接發生讓與之行為，則被上訴人所有之一六五六地號土地確係袋地，與公路
    無適宜之聯絡，致不能為通常之使用，自有民法第七八九條之適用，上訴人請求
    被上訴人支付償金，顯無理由。況依證人胡盛國於原審證稱：‧‧‧（系爭土地
    ）當初是百隆鋼鐵公司的，後來百隆鋼鐵停業，我們四個合夥人，就用抽籤的，
    分了這塊地，有留路，路是公司的，準備要給分在後面的人走‧‧‧云云。故而
    系爭土地雖登記予上訴人名下，惟其係百隆鋼鐵之股東分配剩餘財產時，預留供
    給分在後段土地者通行之用，因而上訴人就被上訴人通行系爭土地，並無任何損
    害。
    理    由
甲、本訴部分：
一、本件上訴人之法定代理人業於民國（以下同）八十九年十二月六日變更為甲○○
    ，此有經濟部公司執照影本在卷可稽，並經上訴人聲明承受訴訟，核無不合，應
    予准許。
二、被上訴人起訴主張：伊所有座落彰化縣和美鎮○○段一六五六地號土地為袋地，
    須通過同地段第一六五八、一六五九號土地，始能對外通行，系爭通道當初留設
    ，亦是為供因分割而成袋地之一六五六地號土地通行，因一六五六地號土地係丁
    種建築用地，其為工業建地，故作為合法設立工廠之用，至少需現況之寬度，始
    得作為通常使用，因依目前之寬度亦僅得供中型之貨車通行，一般貨櫃車通行之
    寬度，仍嫌不足，伊係佑南有限公司之法定代理人，其所有之系爭袋地係供為合
    法設立工廠之用，須以貨車出入搬運貨物，故以容許貨車安全通行之寬度作為通
    行範圍，始得作為通常使用，乃訴請確認伊就系爭土地如原判決附圖所示編號１
    、２、３、４部分通行權存在，上訴人並不得在該土地上營建或為其他妨阻伊通
    行之行為之判決。上訴人則以：一般車之寬度大致為一．五公尺寬，再參照被上
    訴人使用之車輛為小貨車，其寬度亦不超過一．五公尺，是伊僅同意被上訴人通
    行系爭土地內，一．八公尺寬度之土地，尚屬合理，被上訴人不應一味以其單方
    利益來考量，應從可為通常之使用及伊所受之損害兩方面為考量基礎，況被上訴
    人於第一六五六地號上興建之建物係屬違章，自應不受法律之保護等語，資為抗
    辯。
三、查本件被上訴人主張伊所有之一六五六地號土地為袋地，與公路並無適宜之連絡
    ，須通過上訴人所有之同地段一六五八、一六五九地號土地，始能對外通行等情
    ，業據其提出土地、建物登記簿謄本、工廠登記證、地籍圖、照片為證，並經本
    院會同地政機關至現場勘測，堪認為真實。
四、按土地因與公路無適宜之聯絡，致不能為通常使用者，土地所有人得通行周圍地
    以至公路；因土地一部之讓與或分割，致有不通公路之土地者，不通公路土地之
    所有人，因至公路，僅得通行受讓人或讓與人或他分割人之所有地，民法第七百
    八十七條第一項、第七百八十九條第一項定有明文，又按民法創設鄰地通行權，
    原為發揮袋地之利用價值，使地盡其利，增進社會經濟之公益目的，是以袋地無
    論由所有權或其他利用權人使用，周圍地之所有權及其他利用權人均有容忍其通
    行之義務，至土地是否不能為通常使用，應斟酌土地之形狀、面積、位置及用途
    定之（七十九年五月二十九日第二次民事庭會議(二)、最高法院八十一年度台上字
    第二四五三號裁判要旨參照）。經查被上訴人所有一六五六地號土地，係屬於丁
    種建築用地，目前由其經營佑南有限公司，作為廠房，大貨車進出裝卸材料、貨
    物，不應僅以該公司之汽車大小作為唯一衡量標準，或如工廠內機器運轉頻繁，
    倘不慎失火等公共危險，為救災之必要，其進出之通道，自應較寬，以利救災之
    進行。況與一六五九地號相鄰之土地（一六六０地號）尚有上訴人公司廠房，萬
    一有意外災害發生時，保留適當寬度之通道及間距，亦可兼顧上訴人公司之安全
    。
五、次按證人胡盛國於原審到庭證稱：．．．（系爭土地）當初是百隆鋼鐵公司的，
    後來百隆鋼鐵停業，我，們四個合夥人，就用抽籤的，分了這塊地，有留路，路
    是公司的，準備要給分在後面的人走．．．等語。按證人所稱之土地原地號為和
    美鎮○○○段六四一地號，於六十四年五月二十二日分割出六四一之二地號（即
    重劃後大榮段一六五八地號）六十六年一月二十九日分割出六四一之三地號（重
    劃後大榮段一六五九地號），此二部分即為系爭作為通道之土地，從分割至今已
    二十餘年，顯見被上訴人所有之一六五六地號土地係因分割而成袋地，相鄰之一
    六五八、一六五九地號土地，又已供作通道二十餘年，且屬上訴人所有，則被上
    訴人對此通道主張通行權，該當合民法第七百八十九條第一項規定。原審判決以
    系爭土地業已供作通道二十餘年，上訴人並未因而增加法律上負擔，且基於發揮
    袋地之利用價值及預防公共危險等公益目的，認被上訴人就上訴人所有坐落彰化
    縣和美鎮○○段第一六五八、一六五九地號土地有通行權存在，核無不合。上訴
    人辯稱：佑南有限公司平日搬運貨物，係先將大貨車停於彰草路，再以堆高機接
    駁之方式，將貨物搬運至廠房內，是以其路面寬度以一‧八公尺為已足，且被上
    訴人所有一六五六地號土地之東邊及南邊，均為他人之稻田，而稻田邊即有農路
    ，佑南公司與該農路之距離甚近，倘生火災，可從農路拉消防車之水管至佑南有
    限公司內直接灌救，亦可由彰草路邊接消防車之水管至佑南有限公司內灌救，殊
    無將其通行之寬度擴大至一六五九地號土地整筆寬度達四‧七五公尺云云，依前
    開說明，不足憑採。
六、又上訴人復辯稱：彰化縣和美鎮公所核發之建築執照及使用執照，有程序上瑕疵
    ，是故被上訴人於其所有一六五六地號土地上興建ＲＣ造參層樓房乙戶，係屬違
    法建築，不應受法律保護云云，因涉行政處分之審查，尚非本院所得審究。
七、綜上所述，被上訴人請求確認對上訴人所有如附圖所示２、３、５、６部分土地
    之通行權存在，及上訴人不得在該土地上營建或為其他妨阻被上訴人通行之行為
    ，為有理由，應予准許。原審法院因而為上訴人敗訴之判決，依法並無不合，上
    訴意旨仍執陳詞，指摘原判決此部分不當，求予廢棄改判，為無理由，應予駁回
    。
八、按原判決如有誤寫誤算或其他類此顯然錯誤之情形，‧‧‧如其錯誤並不影響判
    決結果，得由本院自行訂正時，則可在本院判決中予以註明，毋庸發回（最高法
    院七十三年六月二十三日第一次民事庭庭長會議決定(二)參照），本件上訴人主張
    該通路須緊鄰同段第一六五七地號土地，非緊鄰上訴人所有第一六六○地號土地
    ，經本院委請和美地政事務所重測後，更正如主文第三項所示，因僅涉及編號位
　　置及面積變更，於判決之結果無影響，依前開說明，自得由本院訂正，並此敘明
　　。
乙、反訴部分：
一、上訴人反訴主張：同意讓被上訴人通行如附圖編號３、６之土地，但應依民法第
    七百八十七條第一項但書規定，對通行地因此所受之損害支付償金等語。被上訴
    人則以：伊所有之一六五六地號土地，與上訴人所有之一六五八、一六五九土地
    均自重劃前六四一地號土地分割而來，被上訴人自上訴人受讓一六五六地號土地
    ，因而致該土地不通公路，並僅得通行上訴人之一六五八、一六五九號土地，故
    應適用民法第七百八十九條第二項規定，通行權人無須支付償金等語，資為抗辯
    。
二、按民法第七百八十九條第一項之情形，有通行權人，無須支付償金，同條第二項
    定有明文，又按民法第七百八十九條規定之通行權，係因土地所有人為土地一部
    之讓與或分割，對於致生不通公路之土地者，得為預見，可期先為合理解決，自
    不能因當事人之任意行為，而加重其他鄰地所有人之負擔，故凡因土地一部之讓
    與或分割，致有不通公路之土地者，不通公路土地之所有人，因至公路，僅得通
    行受讓人或讓與人或他分割人之所有地，此項通行權性質上為土地之物上負擔，
    隨土地而存在，於土地所有人將其一筆土地同時分割成數筆，再同時讓與數人之
    情形，亦有其適用（最高法院八十五年度台上字第三九六號及八十六年台上字第
　　二七二五號裁判要旨參照）。上訴人雖主張：被上訴人所有之一六五六地號土地
　　既係受讓自訴外人陳維尊而非上訴人，自無適用民法第七百八十九條主張鄰地通
　　行權之餘地云云，惟查一六五六地號土地（重劃前為六四一之四地號）與系爭一
　　六五八地號（重劃前為六四一之二地號）、一六五九地號（重劃前為六四一之三
　　地號）係由原來六四一地號土地分割而來，其所有人均為「百隆鋼鐵工業股份有
　　限公司」，此有土地登記簿謄本在卷可稽，則被上訴人縱自承一六五六地號土地
　　係受讓自訴外人陳維尊，揆諸前揭裁判要旨，仍應有該條之適用。
三、綜上所述，上訴人反訴之請求於法不符，並無理由，原判決理由就此部分為上訴
    人敗訴之判決，所持理由雖有不同，惟結果並無二致，仍應予維持，上訴人就此
    部分之上訴，亦無理由。
丙、據上論結，本件上訴為無理由，依民事訴訟法第四百四十九條第一項、第二項，
    第七十八條判決如主文。
中　　　華　　　民　　　國　　九十一　　年　　　十　　　月　　 十四　　 日
~B1民事第三庭審判長法　官　陳照德
~B2　　　　　　　　法　官　蔡王金全
~B3　　　　　　　　法　官　陳成泉
右為正本係照原本作成。
不得上訴。
~B 　 　　　　　　書記官　劉恒宏
中　　　華　　　民　　　國　　九十一　　年　　　十　　　月　　 十六　　 日
                                                                        Ｂ
